臺灣臺北地方法院民事判決　　　　　　 95年度簡上字第519號
上　訴　人　丙○○
兼上一　人
訴訟代理人　甲○
被上訴　人　乙○○○
訴訟代理人　林良財律師
上列當事人間請求所有權移轉登記事件，上訴人對於中華民國95
年6月16日臺灣臺北地方法院臺北簡易庭94年度北簡字第34587號
第一審判決提起上訴，本院於95年12月25日言詞辯論終結，判決
如下：
    主  文
上訴駁回。
第二審訴訟費用由上訴人負擔。
    事實及理由
一、上訴人方面
  (一)上訴人起訴主張：渠等於民國（下同）77年12月30日合夥向
    被告購買其所有坐落臺北市○○段○○段612至615地號國有
    土地上之木造房屋即門牌號碼原臺北市○○街294巷4號、克
    難街294巷4-1號（現房屋門牌已整編臺北市○○街118巷5號
    及5-1號），及優先向國有財產局承購上開系爭房屋所坐落
    國有土地之權利，約定總價金新臺幣（下同）20,620,000元
    ，上訴人已交付承購土地價金1千萬元及承購房屋價金1百萬
    元現金予被上訴人及其夫黃則辰，詎訂約後被上訴人並未協
    助辦理承租、承購事宜，上訴人遂於94年8月12日以臺北圓
    環郵局存證信函催告被上訴人履行前開買賣契約，被上訴人
    受催告後迄未履行，被上訴人應將系爭房屋移轉登記予上訴
    人，為此爰依民法第348條訴請被上訴人應將其所有座落臺
    北市○○段○○段612地號土地上之建物即門牌號臺北市○○
    街118巷5號、5-1號房屋之所有權移轉登記給上訴人甲○、
    丙○○，權利持分各二分之一。原審為上訴人敗訴判決，上
    訴人提起上訴，並於本院聲明：(一)原判決廢棄。(二)被上訴人
    應將其所有座落臺北市○○段○○段612地號土地上之建物即
    門牌號臺北市○○街118巷5號、5-1號房屋（下稱系爭房屋
    ）之所有權移轉登記給上訴人甲○、丙○○，權利持分各二
    分之一。
　(二)對被上訴人答辯所為陳述：系爭房屋縱係違章建築，惟因有
    稅籍登記，故而須經法院判決移轉所有權始能完成手續。上
    訴人早已支付訂金1000萬元，且經結算後應返還溢收價金5,
    617,380元，上訴人並以台北圓環郵局00500號存證信函通知
    催告被上訴人履行於77年12月30日所簽訂之買賣契約，請求
    其交付標的物，同時領取尾款1062萬元。被上訴人雖辯稱上
    訴人丙○○所交付之支票未兌現，惟上訴人倘未交付10,000
    ,000 訂金，賣方根本不會交付房屋證件及印鑑證明。上訴
    人前曾於偵查庭說明78年1月6日及78年1月12日支票未兌現
    後已以現金陸續支付10,000,000元，黃則辰均未否認已收取
    上開現金。
二、被上訴人則以下列辯詞資為抗辯：
  (一)上訴人前已向被上訴人請求交付系爭房屋，惟經鈞院93年度
    北簡字第31623號及94年度簡上字第544號民事判決均以系爭
    買賣契約書已解除為由，判決上訴人敗訴確定，買賣契約業
    已解除，則上訴人請求移轉系爭房屋之所有權登記，自屬無
    理。
　(二)上訴人與黃則辰簽訂不動產買賣契約書時，對系爭房屋未辦
 　 理產權登記及其所坐落之土地係向國有財產局承租之國有土
    地等情，知之甚詳，上訴人當初買受系爭房屋之目的，在於
    取得向國有財產權優先承購該房屋所坐落土地之權利，即使
    系爭屋無產權登記，其亦願購買，系爭房屋既無產權登記，
    則本件上訴人訴請被上訴人辦理所有權移轉登記，即無理由
    。
  (三)依上訴人提出不動產買賣契約書第5條約定，上訴人並無請
    求被上訴人辦理所有權移轉登記之權利。依上訴人提出之不
    動產買賣契約書第5條之約定內容觀之，上訴人即甲方須於
    完成購得房屋所在地之國有基地後，被上訴人即乙方始生須
    於60日內完成點交房屋之義務，如上訴人未能購得國有基地
    ，不論其原因為何，依約被上訴人應無交付房屋之義務，本
    件上訴人簽約後迄今尚未能購得國有基地，未符合前揭不動
    產買賣契約書第5條所定上訴人得請求被上訴人交付房屋之
    條件，依約被上訴人應無交付房屋之義務，更無辦理所有權
    移轉登記之義務。
  (四)本件即令認為上訴人得請求被上訴人辦理所有權移轉登記，
    被上訴人亦得提出上訴人應給付全部價款之同時履行抗辯權
    ：上訴人於訂約後，除僅繳交約定簽約金10,000,000元中之
    1,000,000元，其餘9,000,000元簽約金及尾款11,120,000元
    均未繳納，是本件姑不論上訴人未履行其有先給付義務之9,
    000,000元簽約金付款義務前，被上訴人即有拒絕交屋之權
    利，即令認為被上訴人應負交屋義務，被上訴人亦得提出上
    訴人應同時給付尾款11,120,000元之同時履行抗辯。
  (五)上訴人固曾交付訴外人楊炳文所簽發台灣省合作金庫大稻埕
    支庫帳號79956－1，票號CH185384，發票日78年1月6日，金
    額1,000,000元及同發票人及帳號，票號CH0000000，發票日
    為78年1月12日，金額為9,000,000元之支票二紙交予黃則辰
    ，惟查該二紙支票嗣後均未兌現，其中1,000,000元支票部
    分經黃則辰提示後遭退票，另9,000,000元支票則因丙○○
    要求黃則辰不要提示而由黃則辰將支票退還予丙○○，此外
    ，並無任何證據證明上訴人曾再給付黃則辰任何款項，上訴
    人等雖多次陳稱曾給10,000,000元現金予黃則辰，惟此為黃
    則辰於存證信函及偵訊時所否認。況上訴人丙○○於77年12
    月30日受領黃則辰交付身分證影本、房屋稅單、自來水證明
    等資料時，曾與黃則辰於收據上補充約定「78年元月6日支
    票壹佰萬元正、78年元月12日支票玖佰萬元正，付現後所簽
    契約方生效，否則契約作廢」等語，前揭附停止條件之約定
    ，因所約定之1000萬元支票應全部兌現之條件並未成就，依
    法原不動產買賣契約應未發生效力。
  (六)上訴人所提出之不動產買賣契約書，其簽約日為77年12月30
    日，距上訴人起訴日即93年11月間已逾15年，是上訴人如主
    張其於簽約後即得請求被上訴人交屋，則其請求權亦顯已逾
    消滅時效，被上訴人依法自得拒絕給付。
  (七)並聲明：上訴駁回。
三、得心證之理由：
　(一)查訴外人黃則辰（已死亡）於77年12月30日以乙○○○、黃
    建南名義與上訴人丙○○簽訂不動產買賣契約，約定將坐落
    臺北市○○段○○段612、615地號國有土地上門牌號碼為臺
    北市○○街294巷4號、克難街294巷4號之1、長泰街20巷43
    號之房屋及土地移轉予上訴人丙○○，上訴人丙○○則以每
    坪80,000元，總價20,620,000元之價格，買受前開房屋及土
    地之權利之事實，業據上訴人丙○○提出不動產買賣契約書
    、切結書影本（見原審卷第7頁、第8頁）為證，自堪信為真
    實。
  (二)其次，上訴人甲○主張上訴人丙○○向其籌資10,000,000元
    支付予被上訴人及黃則辰，故其得依約請求被上訴人辦理系
    爭房屋之所有權移轉登記云云，惟查，系爭買賣契約當事人
    買方為丙○○，賣方為乙○○○、黃建南，而由黃則辰代簽
    等情，有上揭不動產買賣契約書影本可佐，至於上訴人甲○
    與丙○○間縱有共同出資購買系爭房屋之情事，然此亦為上
    訴人間之內部關係，對外並無法因此得主張上訴人甲○為系
    爭買賣契約之當事人。從而上訴人甲○自不得本於系爭買賣
    契約之法律關係對被上訴人有所請求。
  (三)再者，系爭房屋尚未辦理建物所有權第一次登記，此有台北
    市建成地政事務所95年11月20日北市建地一字第0953176810
    0 號（見本院卷第50頁），且系爭房屋因占用台北市○○區
    ○○段1小段612地號國有土地，業經財政部國有財產局台灣
    北區辦事處訴請被上訴人拆屋還地判決確定，而註銷被上訴
    人承租國有土地之申請等情，亦有本院73年度訴字第6926號
    民事判決及財政部國有財產局台灣北區辦事處78年11月6日
    台財產北三字第78031297號函各一份附卷可按（見原審卷第
    14頁、第94頁至第101頁），是以被上訴人縱就系爭房屋具
    有事實上之處分權，系爭房屋顯已無從辦理建物所有權第一
    次登記，自亦無從辦理所有權移轉登記，從而，上訴人丙○
    ○訴請被上訴人辦理系爭房屋之所有權移轉登記，即屬無據
    。
  (四)末按，請求權因十五年間不行使而消滅，民法第125條定有
    明文。查上訴人丙○○係主張被上訴人應依系爭買賣契約辦
    理所有權移轉登記，惟上訴人丙○○與被上訴人係於77年12
    月30日簽訂系爭買賣契約，業如前述，迄上訴人丙○○提起
    本件訴訟之94年10月25日（此有起訴狀所附本院收文戳可按
    ），顯已罹於15年之請求權時效，被上訴人既已提出時效抗
    辯，依民法第144條第1項之規定，自得拒絕給付。
四、綜上所述，上訴人主張本於系爭買賣契約法律關係，請求被
    上訴人就系爭房屋辦理所有權移轉登記，為無理由，不應准
    許。原審為上訴人敗訴之判決，並無不合。上訴意旨指摘原
    判決不當，求予廢棄改判，為無理由，應予駁回。
五、因本件事證已臻明確，兩造其餘主張陳述及所提之證據，經
    審酌後，認與判決結果無影響，爰不一一論駁，附此敘明。
六、據上論結，本件上訴為無理由，依民事訴訟法第436條之1第
    3項、第449條第1項、第78條、第85條第1項前段，判決如主
    文。
中　　華　　民　　國　　96　　年　　1 　　月　　8 　　日
                  民事第二庭    審判長法　官  鄭純惠
                   　　　　　　　　　 法　官  黃雯惠
                   　　　　　　　　　 法　官  林欣蓉
以上正本係照原本作成
本判決不得上訴。
中　　華　　民　　國　　96　　年　　1 　　月　　8 　　日
                                      書記官　黃慧怡
